【裁判字號】    98,台上,5232
【裁判日期】    980917
【裁判案由】    貪污
【裁判全文】
最高法院刑事判決            九十八年度台上字第五二三二號
上  訴  人  台灣高等法院檢察署檢察官
上  訴  人
即  被  告  甲○○
選任辯護人  林家祺律師
            李兆環律師
被      告  乙○○
上列上訴人等因被告等貪污案件，不服台灣高等法院中華民國九
十七年十月二十九日第二審更審判決（九十七年度重上更(三)第一
三九號，起訴案號：台灣板橋地方法院檢察署九十年度偵字第八
０七八號），提起上訴，本院判決如下：
    主  文
原判決撤銷，發回台灣高等法院。
    理  由
本件原判決(一)、認定上訴人即被告甲○○原係台灣省交通處公路
局第一區工程處（現更名為交通部公路總局第一區養護工程處，
設台北縣樹林市○○路二一二號，下稱一工處）總務室之出納人
員，負責經辦一工處之現金、票據及有價證券之收受、移轉、存
管及帳表登記編製事務，為依據法令從事公務之人員。依規定對
於一工處發包之工程，廠商依約繳交之工程保證金現金或支票（
如係支票則由甲○○先行於背面加蓋一工處之背書印章及退還押
標金等字樣），應先由其收受並開立收據一式三聯，一聯交由廠
商收執，一聯作為一工處出納單位之存根，另一聯則交由一工處
會計室製作傳票，俟甲○○接獲會計室製作之傳票後，始由其將
該筆保證金存入台灣銀行樹林分行00000000000000號公庫帳戶內
，分別視情形於完工後無息退還保證金，或依約扣款及沒收，詎
甲○○竟基於圖利及在職務上所掌公文書為不實登載之概括犯意
，利用會計室製作傳票約需二日至五日之空檔，挪用其在職務上
持有廠商繳交之工程保證金支票（下稱保證金支票），而連續為
下列之圖利行為：(1)、自民國七十七年間起，將其職務上經手之
保證金支票，轉借與不知情之王祖昌無息週轉使用，每次新台幣
（下同）數十萬元至數百萬元不等，先後使王祖昌獲有合計九百
三十一萬九千九百十元之資金週轉利益。(2)、於八十六年六月間
，將其職務上經手之如原判決事實欄所示面額共八十萬元之保證
金支票，轉借與不知情之林萬益無息週轉使用，使林萬益獲有該
資金週轉利益。(3)、被告乙○○係永謙營造股份有限公司（以下
稱永謙公司）之負責人，因永謙公司多次承攬一工處之工程而結
識甲○○，得悉甲○○職務上持有甚多保證金支票，嗣乙○○向
甲○○商請借用保證金支票。彼等二人乃基於挪用甲○○職務上
持有保證金之概括犯意聯絡，自八十三年起至八十六年間止，連
續多次推由甲○○將職務上持有之保證金支票轉借與乙○○，每
次一百萬元至一千五百萬元不等，總計約二千七百七十萬元（各
次挪用支票之金額，因時日久遠，被告二人均陳明無法記憶）（
另加計甲○○個人之借款二百三十萬元，共計先後借與乙○○約
三千萬元）。(四)、甲○○為使上開不法圖利行為免遭人發現，復
基於概括犯意，於其業務上所掌管之「工程保證／押標金收據」
、「退還工程保證／押標金請示單」、「現金出納備查簿」、「
公庫存款差額解釋表」等公文書上，為不實之登載，供上級長官
審核或會計室查核，避免其不法挪借保證金一事遭人查知，足生
損害於一工處對於保證金管理之正確性。嗣經一工處會計室主任
張淑朱發覺，甲○○於八十六年九月九日，前往法務部調查局台
北縣調查站自首，經清查甲○○所經管之帳目，查知甲○○共挪
用三千三百二十五萬五千九百十五元，甲○○嗣向一工處清償一
千零十一萬九千九百十元（即清償轉借與王祖昌、林萬益部分）
；甲○○另於八十六年十月十八日出具切結書，將其對於永謙公
司之債權二千三百十三萬六千零五元轉讓予一工處，經一工處及
永謙公司承認該切結書之約定而發生債權讓與之效力。被告二人
嗣已全部清償挪用之款項等情。因而撤銷第一審判決，改判論處
甲○○共同連續依據法令從事公務之人員，對於主管之事務，明
知違背法令，直接圖其他私人不法利益，因而獲得利益罪刑。(二)
、另以公訴意旨略以：乙○○係永謙公司之負責人，得悉甲○○
職務上持有甚多廠商繳交之保證金支票，嗣因永謙公司承作工程
需要資金週轉，乙○○明知甲○○係依據法令從事公務之人員，
竟向甲○○商請以支付利息為條件，借用保證金支票。彼等二人
乃基於挪用甲○○職務上持有廠商繳交之保證金之概括犯意聯絡
，自八十三年間起至八十六年間止，連續多次推由甲○○在保證
金支票上，加蓋一工處之印章背書，將之轉借給乙○○週轉使用
，每次一百萬元至一千五百萬元不等，總計乙○○共獲取約二千
七百七十萬元週轉使用之利益。因認乙○○涉犯貪污治罪條例第
六條第一項第四款之圖利罪嫌。惟經審理結果，不能證明乙○○
犯罪。因而撤銷第一審判決，改判諭知乙○○無罪，固非無見。
惟查：(一)、刑事訴訟法第一百五十九條第一項規定：被告以外之
人於審判外之言詞或書面陳述，除法律有規定者外，不得作為證
據。其立法本旨係以證人於審判外之言詞或書面陳述，屬於傳聞
證據，此項證據，當事人無從直接對於原供述者加以詰問，以擔
保其真實性，法院亦無從直接接觸證人而審酌其證言之憑信性，
違背直接審理及言詞審理之原則，故除具有必要性及信用性情況
之情形外，原則上不認其得為證據，自不具證據能力。至所謂具
有必要性及信用性情況者，例如刑事訴訟法第一百五十九條之一
至第一百五十九條之五及第二百零六條等情形，仍例外認其有證
據能力，惟應於判決理由說明。又刑事訴訟法施行法第七條之三
雖規定：中華民國九十二年一月十四日修正通過之刑事訴訟法施
行前，已繫屬於各級法院之案件，其以後之訴訟程序，應依修正
刑事訴訟法終結之。但修正刑事訴訟法施行前已依法定程序進行
之訴訟程序，其效力不受影響。按諸法院於審理案件時，如法律
修正公布施行，則本諸舊程序用舊法，新程序用新法之一般法則
，應適用新法，在此情形，刑事訴訟法第一百五十九條至第一百
五十九條之五所謂傳聞證據及其例外等之規定，當有其適用。原
判決就其所援引之相關證據，於理由欄壹論述其證據能力時說明
：本件係於九十年六月十五日繫屬原審法院，又第一審及原審法
院上訴審審理程序，係分別於九十一年六月二十七日、九十二年
四月二十四日進行，依刑事訴訟法施行法第七條之三但書之規定
，既係於九十二年九月一日刑事訴訟法施行前，已依修正前刑事
訴訟法進行之訴訟程序（包含相關證據法則之適用），其效力不
受影響等情。並逕行援引被告二人、王祖昌、林萬益等，分別於
調查站及檢察官偵查中供述各情，為不利甲○○認定及有利乙○
○論斷之依據，尚有未合。(二)、有罪判決書之事實一欄，為判斷
其適用法令當否之準據，法院應將依職權認定與論罪科刑有關之
事實，翔實記載，然後於理由內逐一說明其憑以認定之證據，並
使事實認定與理由說明，互相適合，方為合法。倘事實認定與理
由說明，不相一致，或事實與理由欄內之記載，前後齟齬，按諸
刑事訴訟法第三百七十九條第十四款後段規定，均屬判決理由矛
盾之當然違背法令。原判決認定甲○○有如原判決事實欄所載之
犯行，係於理由欄論述說明：「依證人『魏玉娟上揭證詞』並『
觀上揭會計帳冊之記載』，顯見有關被告乙○○向被告甲○○借
用款項，其中私人款項二百三十萬元部分係長期借用，利息係一
年支付一次，其餘借款則短期借用，並分別記帳……」（原判決
第七頁第一至四行）等情，為其主要論據之一。然稽諸原判決於
理由欄為上開論述說明前，並無所謂「魏玉娟之證詞」及「相關
會計帳冊之記載」。其理由欄前後之論述說明，不盡一致，致無
從據以判斷其所援引之證據是否具有證據能力，亦無從據以判斷
各該證據之具體內容究竟如何，及是否適合於甲○○犯罪事實認
定之依據，尚有未合。(三)、科刑之判決書，對於犯罪事實必須詳
加認定，然後於理由內敘明其認定犯罪事實所憑之證據，及認定
之理由，而其所記載之事實、理由與所宣告之主文，尤必須相互
一致，始屬適法。原判決於事實欄並未認定記載，甲○○所為圖
利之相關犯行，其與何人間互有犯意聯絡及行為分擔，且於理由
欄並論述說明：乙○○並非與胡金城共犯貪污治罪條例第六條第
一項第四款之圖利犯行之共同正犯。第一審遽將乙○○與甲○○
論以圖利罪之共同正犯，所為判決，顯有違誤（原判決第十頁第
二十六至二十九行）等情，是否認定記載論述說明甲○○所為之
圖利犯行，並未與他人互有犯意聯絡及行為分擔之關係？乃原判
決主文欄復又諭知：「甲○○『共同』連續依據法令從事公務之
人員，對於主管之事務，明知違背法令，直接圖其他私人不法利
益，因而獲得利益……」等情，其事實及理由欄之認定記載論述
說明，與主文欄之諭知，不盡一致，尚有未合。(四)、證據取捨與
其價值之判斷，固屬於事實審法院自由行使之職權，但此項判斷
職權之行使，不論有罪或無罪之判決，其前後標準須相一致，否
則即有判決理由矛盾之違法。原判決於理由欄說明：「依證人魏
玉娟上揭證詞」，並「觀上揭會計帳冊之記載」，顯見有關乙○
○向甲○○借用款項，其中私人款項二百三十萬元部分係長期借
用，利息係一年支付一次……（原判決第七頁第一至三行）等情
，為據以認定甲○○有如原判決事實欄所載犯行之主要論據之一
。乃原判決復又於理由欄說明：……雖證人魏玉娟所作「會計帳
冊上有利息支出之記載」，惟該記載僅能證明永謙公司於所記載
之各該期日有利息之支出，惟並不能證明該支出之利息確係給付
甲○○……。是除該二百三十萬元之私款外，不能證明甲○○將
所保管之公款出借給乙○○，有向乙○○收取利息（原判決第十
二頁第十四至二十行）等情，為據以論斷不能證明甲○○有如原
判決理由欄肆、一所載之犯行，而就該部分不另為甲○○無罪諭
知之主要論據之一。其就同一會計帳冊內關於利息等之記載，或
據以認定甲○○就私人借款部分有向乙○○收受利息，或又據以
論斷甲○○就非私人借款部分未向乙○○收受利息，其前後標準
不盡一致，致檢察官上訴意旨得據以指摘，難謂無判決理由矛盾
之違法，已有未合。又原判決於事實欄一、(三)認定記載：被告二
人乃基於挪用甲○○職務上持有之工程保證金之概括犯意聯絡，
自八十三年起至八十六年間止，連續多次推由甲○○將職務上持
有之保證金支票轉借與乙○○，每次一百萬元至一千五百萬元不
等，總計約二千七百七十萬元等情，苟屬無訛。則甲○○挪用保
證金支票將之轉借與乙○○，甲○○究竟有無向乙○○收取利息
，其與被告二人上開共同挪用保證金支票行為，是否有易持有為
所有之不法所有意圖，及本件究應如何為法律之適用攸關，自應
詳予調查釐清論述說明。乃原審就上情未詳予調查研求，致檢察
官上訴意旨得據以指摘，其查證未盡且理由欠備，遽行判決，亦
有未洽。(五)、依法應於審判期日調查之證據雖已調查，而其內容
未明瞭者，即與未經調查無異，如遽行判決，仍屬應於審判期日
調查之證據而未予調查，尚不得遽對被告為有利或不利之認定。
又公司為法人，公司負責人為自然人，二者在法律上並非同一人
格主體，財產權各自獨立。原判決於理由欄論述說明：……雖證
人魏玉娟所作會計帳冊上有利息支出之記載，惟該記載僅能說明
「永謙公司」於所記載之各該期日有利息之費用支出，惟並未能
以此證明所支出之利息確係給付甲○○（原判決第十二頁第十四
至十七行）等情，苟屬無訛。則甲○○挪用保證金支票究係將之
轉借與乙○○，抑係將之轉借與永謙公司，其與本件圖利之對象
究係乙○○或係永謙公司，及乙○○是否與甲○○共犯貪污治罪
條例第六條第一項第四款之圖利罪攸關，自應詳予調查釐清論述
說明。乃原審就上情未詳予調查釐清論述說明，其查證未盡且理
由欠備，遽為乙○○無罪之諭知，尚嫌速斷，其審理猶有未盡。
檢察官及甲○○上訴意旨分別指摘原判決不當，尚非全無理由。
按第三審法院應以第二審判決所確認之事實為判決基礎，刑事訴
訟法第三百九十四條第一項前段定有明文。原判決上述之違背法
令，影響於事實之確定，本院無可據以為裁判，應將原判決撤銷
，發回原審法院更為審判。原判決關於甲○○不另為無罪諭知部
分，基於審判不可分之原則，併予發回，附此敘明。
據上論結，應依刑事訴訟法第三百九十七條、第四百零一條，判
決如主文。
中    華    民    國  九十八  年    九    月   十七   日
                      最高法院刑事第一庭
                          審判長法官  董  明  霈
                                法官  林  茂  雄
                                法官  張  祺  祥
                                法官  林  秀  夫
                                法官  陳  祐  治
      本件正本證明與原本無異
                                      書  記  官
中    華    民    國  九十八  年    九    月  二十四  日
                                                    ｍ


司法院資訊處製作；財團法人民間司法改革基金會備份。
